臺灣高等法院民事判決　　　　　　　99年度重上更(一)字第49號
上　訴　人　華南商業銀行股份有限公司
法定代理人　王濬智
訴訟代理人　李成功律師
複 代 理人　許聰元律師
被 上 訴人　林枝秋
訴訟代理人　陳志誠律師
複 代 理人　周佳弘律師
　　　　　　陳豪杉律師
　　　　　　郭瓔滿律師
上列當事人間請求清償借款事件，上訴人對於中華民國96年11月
22日臺灣臺北地方法院96年度重訴字第93號第一審判決提起上訴
，經最高法院第一次發回更審，本院於100年3月1日言詞辯論終
結，判決如下：
    主  文
原判決除確定部分外，關於駁回上訴人後開第二項之訴部分，及
該部分訴訟費用之裁判廢棄。
被上訴人應與原審共同被告寶鯨企業有限公司、賴富川、賴林水
蓮連帶給付上訴人新臺幣壹佰零伍萬貳仟壹佰捌拾陸元、美金貳
拾壹萬零肆佰玖拾貳點肆肆元及如附表一所示利息、違約金。
上訴人其餘之訴駁回。
第一、二審（確定部分除外）及發回前第三審訴訟費用，由被上
訴人負擔。
    事實及理由
一、上訴人主張：被上訴人為擔保原審共同被告寶鯨企業有限公
    司（下稱寶鯨公司）對伊之債務，於民國（下同）86年6月
    23日與伊簽訂保證書（下稱系爭保證書），承諾就寶鯨公司
    對伊之一切債務，以本金新臺幣（下未註明幣別者，均同）
    5,000萬元為限額，負連帶清償責任。嗣寶鯨公司於95年間
    向伊借款多筆（下稱系爭借款），尚積欠如附表二所示之本
    息及違約金，迄未清償。爰依保證契約關係，求為命被上訴
    人應與原審共同被告寶鯨公司、賴富川、賴林水蓮（下稱賴
    富川等二人）連帶如數給付之判決（上訴人起訴時，原係請
    求被上訴人應與原審共同被告寶鯨公司、賴富川、賴林水蓮
    連帶給付新臺幣553萬9,467元、美金47萬6,752.42元及各如
    原判決附表一、二所示利息及違約金。原審判命寶鯨公司、
    賴富川、賴林水蓮應連帶如數給付，而駁回上訴人其餘之請
    求。上訴人就其敗訴部分聲明不服提起上訴，於本院前審減
    縮請求新臺幣213萬元、美金17萬7,472.16元及各如本院前
    審判決附表一、二所示利息、違約金，被上訴人不服，提起
    第三審上訴，經最高法院廢棄發回本院後，上訴人再變更聲
    明如後開聲明請求之金額。寶鯨公司、賴富川、賴林水蓮就
    其敗訴部分均未聲明不服，已告確定，上訴人起訴超逾後開
    聲明之請求部分，已於本院減縮，均不贅述）。並於本院上
    訴聲明：(一)原判決關於駁回上訴人後開第(二)項之訴部分及該
    部分假執行之聲請均廢棄。(二)上開廢棄部分，被上訴人應與
    寶鯨公司、賴富川、賴林水蓮連帶給付上訴人105萬2,186元
    、美金21萬492.44元，及如附表二所示利息及違約金。
二、上訴人則以：伊係以寶鯨公司股東身分，簽訂系爭保證書，
    保證範圍限於新臺幣借款債務。伊已於90年10月間退股，並
    於同年11月向被上訴人為終止系爭保證契約之表示，系爭借
    款債務既均發生於伊終止保證之後，伊自無庸負責。縱認伊
    應就系爭借款債務負連帶保證責任，惟被上訴人在另件拍賣
    抵押物強制執行事件所受償之執行款項，應依寶鯨公司及賴
    富川等二人之指定，優先抵充幣別為新臺幣之借款債務，餘
    額始得抵充美金幣別之借款債務等語，資為抗辯。並於本院
    答辯聲明：上訴駁回。
三、上訴人主張被上訴人與賴富川等二人於86年6月23日與上訴
    人簽訂系爭保證書，約定就寶鯨公司對上訴人現在（包括過
    去所負現在尚未清償）及將來所負之借款、票據、透支、墊
    款、保證、損害賠償等及其他一切債務，以本金5,000萬元
    為限額及其利息、遲延利息、違約金、損害賠償及其他從屬
    於主債務之負擔，與主債務人即寶鯨公司負連帶清償責任。
    寶鯨公司於93年7月7日簽發面額2,040萬元之系爭本票交付
    上訴人，並由賴富川等二人在系爭本票上背書。寶鯨公司先
    後於95年5月30日、同年6月29日及同年7月11日，依序向上
    訴人借款90萬元、213萬元及260萬元，於如原判決附表一所
    示利息起算日起，即未再繳付借款本息。寶鯨公司另自95年
    4月6日起至同年9月29日止，共計向上訴人借款美金50萬879
    .76元，亦於如原判決附表二所示利息起算日起，即未再繳
    付借款本息。嗣上訴人自另件拍賣抵押物強制執行事件中，
    經分配受償1,553萬9,923元之事實，已據上訴人提出授信約
    定書、保證書、借據（原審卷第6、7、8至20頁）、交易明
    細查詢資料（原審卷第34至46頁）、系爭本票、授權書（原
    審卷第104、105至107頁）及臺灣士林地方法院97年10月20
    日函文暨分配表（本院前審卷一第238至242頁）為證，且為
    被上訴人所不爭執，堪信此部分事實為真實。上訴人另主張
    寶鯨公司尚積欠伊借款債務105萬2,186元、美金21萬492.44
    元及如附表二所示利息及違約金，迄未清償，被上訴人為上
    開債務之連帶保證人，應負連帶清償責任等語，則為被上訴
    人所否認，並以前開情詞置辯。是本件應審究之重點厥為被
    上訴人依系爭保證書擔保債務範圍是否包括美金幣別之債務
    ？被上訴人已否向上訴人終止系爭保證契約？賴富川等二人
    提供四筆不動產設定抵押權之擔保範圍為何？上訴人自執行
    法院受分配之1,553萬9,923元應如何抵充？茲分述如後。
四、被上訴人依系爭保證書擔保債務範圍是否包括美金幣別之債
    務？
  (一)按民法上所謂保證，為債權人與保證人間之契約。被上訴人
    與上訴人簽訂系爭保證書，成立保證契約，其保證範圍自應
    依系爭保證書之約定。系爭保證書既約定保證人即被上訴人
    與賴富川等二人之連帶保證範圍，涵括寶鯨公司現在及將來
    對上訴人所負之借款、票據、透支、墊款、保證、損害賠償
    等其他一切債務，並以5,000萬元為限額（原審卷第7頁），
    並未限定各該債務幣別為新臺幣，僅以新臺幣5,000萬元為
    限額，是自系爭保證書所約定之文義觀之，系爭美金債務屬
    墊款性質，為系爭保證書所涵括之保證範圍。再經參酌寶鯨
    公司向上訴人提出授信申請或借款申請時，上訴人於計算其
    總授信餘額時，係併計新臺幣授信金額及美金授信金額（本
    院前審卷一第33、142、143頁）；依上訴人於90年間電腦化
    後所製作之授信申請書所示，上訴人對寶鯨公司之授信內容
    ，無論係新臺幣借款或美金借款，均註記有：「保證書金額
    5,000萬元，保證人賴富川、賴林水蓮、林秋枝共三名」（
    本院前審卷一第144至147頁）；另寶鯨公司於93年2月18日
    為授信申請時，上訴人公司係依93.2.24補充說明(一)辦理（
    本院前審卷二第35頁），依該補充說明(一)記載：「借戶（指
    寶鯨公司）連保書金額為新台幣5,000萬元，因借戶表示部
    分連保人現居國外短期內無法親自對保，為確保本行債權，
    故將即期信用狀額度控管至不超過美金參拾萬元整」，亦係
    將系爭保證書所約定之授信最高限額5,000萬元，與美金借
    款額度相提並論（本院前審卷二第37頁）等情形，益證上訴
    人在審核寶鯨公司之授信申請時，無論係新臺幣借款或美金
    借款，均以系爭保證書之授信最高限額本金新臺幣5,000萬
    元為衡量範圍。
  (二)系爭保證書所約定之授信最高限額，固係以新臺幣為計算幣
    別。惟按金錢借貸，約定以特種貨幣為計算者，應以該特種
    貨幣，或按返還時、返還地之市價，以通用貨幣償還之，民
    法第480條第3款定有明文。故在外幣借貸之情形，借貸雙方
    亦得約定以新臺幣償還之，此觀諸寶鯨公司須依上訴人所訂
    頒「外幣遠期進口信用狀貸款額度管理辦法」第4條第9款第
    4目之約定，簽發相當於外幣墊款額之系爭本票至明。另依
    上訴人所頒訂之「營業單位授信授權注意事項」第2點第2項
    第2款約定：「本要點三(三)（指出口押匯金額）新台幣及外
    幣授信合併計算授權額度，有關美元與新台幣之匯率換算，
    依總行通知『參考匯率』為計算基準」、及第3款約定：「
    各項新台幣及外幣授信額限度(含限此次）異動或外幣授信
    額度屆期重新申請時，須依前款規定重新合併計算」（本院
    前審卷一第230頁），上訴人在授權額度之計算上，亦係將
    新臺幣授信額度與外幣授信額度併計，足證上訴人為授信風
    險評估時，並未將新臺幣授信與外幣授信分別評估。從而，
    自難僅以系爭保證書所約定之幣別為新臺幣，即遽認其保證
    範圍不及於寶鯨公司所負之美金債務。
  (三)上訴人之訴訟代理人雖曾於原審96年5月4日言詞辯論期日到
    場陳述：「2,040萬元（指系爭本票之面額）是屬於外幣最
    高限額」、「因為台、外幣兩者不同，所以要另外簽立保證
    書」（原審卷第94頁背面、95頁）。惟其已於同一期日接續
    陳述：「2,040萬元是包括在5,000萬元內」（原審卷第95頁
    ），是綜合其全辯論意旨以觀，顯難認上訴人已自認系爭保
    證書之保證範圍不及於系爭美金債務。況綜觀全卷資料，亦
    未發現上訴人有何另外簽立保證書之情事，是上訴人所為其
    訴訟代理人之上開陳述，係將信用狀最高墊款額度略稱為外
    幣最高限額之主張（本院前審卷二第128頁），自屬可取。
  (四)雖寶鯨公司曾於86年6月24日另簽具「委任開發遠期信用狀
    契約」及「委任開發即期信用狀契約」，委請上訴人在最高
    限額依序為美金150萬元及美金60萬元之範圍內開發遠期信
    用狀或即期信用狀，並由賴富川等二人以連帶保證人之身分
    ，在上開二份委任契約上簽名（本院前審卷一第172至178頁
    ）。惟上開二份契約之性質係屬委任契約，是其簽約目的，
    顯與系爭保證書不同，尚難憑此認二者間具有排他關係。復
    參酌寶鯨公司於簽訂上開二份委任契約前之86年6月19日，
    已向上訴人申請遠期信用狀貸款美金60萬元（即50萬元授信
    額度加計20%彈性額度），並經上訴人於同年月23日予以核
    准（本院前審卷二第14、15頁)，可見寶鯨公司並非於簽訂
    上開二份委任契約後，始得向上訴人申請美金貸款，故不得
    僅憑寶鯨公司有簽立上開二份委任契約之事實，即遽認寶鯨
    公司對上訴人所負之系爭美金債務，並不在系爭保證書之保
    證範圍內。況依卷附授信申請書所示，寶鯨公司經上訴人核
    准之遠期信用狀授信額度及即期信用狀授信額度，至多僅為
    美金60萬元，益證上開二份委任契約所約定之金額，僅係寶
    鯨公司委請上訴人開發信用狀之最高限額，尚非上訴人已核
    准外幣貸款之授權金額或借貸金額，縱上開二份委任契約之
    約定總額合計美金210萬元，依簽約當時匯率1：27.883計算
    （本院前審卷二第69頁），相當於新臺幣5,855萬4,300元（
    2,100,000×27.883＝58,554,300），已超過系爭保證書所
    約定之最高授信額度新臺幣5,000萬元，亦難認與系爭保證
    書有何扞格之處。
  (五)賴富川雖於本院更審時證稱被上訴人為公司原始股東，因認
    新臺幣部分之款項已經過高，故僅就新臺幣借款保證，不願
    承保系爭美金債務等語（本院更審卷第58頁反面），惟此與
    系爭保證書之約定內容不符，且被上訴人與上訴人簽訂之系
    爭保證書約定保證範圍包括寶鯨公司對於上訴人所負之系爭
    美金債務，業如前述，單憑賴富川上開證言亦不足推翻前開
    認定，而認系爭保證書範圍確實不包括美金債務。
五、被上訴人已否向上訴人終止系爭保證契約？
  (一)按「保證人與債權人約定就債權人與主債務人間所生一定債
    之關係範圍內之不特定債務，預定最高限額，由保證人保證
    之契約，即所謂最高限額保證。此項保證契約如定有期間，
    在該期間內所生約定範圍內之債務，不逾最高限額者，均為
    保證契約效力所及；如未定期間，保證契約在未經保證人依
    民法第七百五十四條規定終止或有其他消滅原因以前，所生
    約定範圍內之債務，亦同。故在該保證契約有效期間內，已
    發生約定範圍內之債務，縱因清償或其他事由而減少或消滅
    ，該保證契約依然有效，嗣後所生約定範圍內之債務，於不
    逾最高限額者，債權人仍得請求保證人履行保證責任」最高
    法院77年台上字第943號判例意旨可資參照。系爭保證書性
    質屬未定期間最高限額保證，依上開說明，各保證人於其保
    證期間內，自應就寶鯨公司對於上訴人所生約定範圍內之債
    務，以5,000萬元為限，與寶鯨公司負連帶清償責任。
  (二)被上訴人抗辯伊已於90年11月間，以退股為由，向上訴人終
    止系爭保證契約等語。經查：
    1.依被上訴人所提出之寶鯨公司登記資料所示，被上訴人原
      為寶鯨公司之股東，於90年10月16日退股，同年月24日辦
      畢公司變更登記（原審卷第65至68、129、130頁），是被
      上訴人所為伊係基於股東身分而擔任系爭保證書之連帶保
      證人之抗辯，固屬可取。然查，被上訴人之股東身分，縱
      為其同意簽立系爭保證書之原因，仍非屬保證契約之解除
      條件，是保證契約自不因被上訴人喪失股東身分而當然失
      其效力。雖被上訴人抗辯：伊於退股後之90年11月間，曾
      親向系爭保證書之對保人即上訴人公司之員工葉漢源為終
      止系爭保證契約之意思表示等語。惟為證人葉漢源所否認
      ，並在原審證稱：伊於90年7月3日即調職至上訴人公司總
      行任職，對被上訴人辦理退保一事並無印象等語（原審卷
      第75頁背面）。再經徵諸上訴人公司人事室90年6月20 日
      任免通知書及上訴人公司北三重分行員工離職紀錄表之記
      載（原審卷第96、本院前審卷一第140、141頁），證人葉
      漢源確係於90年7月3日自上訴人公司北三重分行離職，轉
      調至上訴人公司總行審查部工作，則證人葉漢源顯無可能
      於90年11月間，仍在上訴人公司北三重分行工作，並處理
      被上訴人之退保事宜，是被上訴人所為上開抗辯，殊不足
      取。又賴富川於本院證稱：伊與華南銀行往來都是由葉漢
      源及林再生二人聯絡，不過大部分的事情都是葉漢源處理
      。被上訴人退保是和葉漢源聯繫的，後來伊去銀行辦事時
      ，有到二樓放款部門查詢是否有辦好，承辦人員林再生有
      查詢電腦，讓伊看確實被上訴人已經不是保證人等語（本
      院更審卷第58、59頁）。然林再生證稱：伊於90年、91年
      間離開北三重分行時，還不太會使用電腦，是到新莊分行
      才學使用電腦。伊在北三重分行時，桌上無電腦，不可能
      將查詢電腦結果給賴富川看等語（本院更審卷第96頁），
      自難據賴富川上開證言為有利於被上訴人之認定。另證人
      即寶鯨公司之會計蕭瑞瑩雖證稱：伊曾於90年10月底向葉
      漢源表示被上訴人欲退保，並依葉漢源之指示，將相關公
      司變更資料交付葉漢源等語（原審卷第58頁），惟證人蕭
      瑞瑩所為上開證言，顯與上開葉漢源之調職資料不符，亦
      不足據為有利於被上訴人之認定。至上訴人所保管之放款
      戶徵信資料夾內，固留存有寶鯨公司之90年10月16日修正
      公司章程、90年10月24日公司變更登記表暨臺北市政府90
      年10月24日核准函文（本院前審卷一第164至169頁），惟
      兩造既對上開文件之取得時間及原因各執一詞（本院前審
      卷一第159、160、183、184頁），且自形式上觀之，上開
      文件亦不足證明被上訴人有終止系爭保證契約之事實，而
      得為有利於被上訴人之認定。
    2.上訴人所提出用以證明系爭新臺幣債務及系爭美金債務之
      借據13紙，其上所簽署之連帶保證人固僅有賴富川等二人
      （原審卷第8至20頁）。惟系爭保證書既已約定連帶保證
      人就寶鯨公司對上訴人所負之借款、票據、透支、墊款、
      保證、損害賠償等及其他一切債務，應在本金5,000萬元
      之最高限額下負連帶清償責任，並未約定各連帶保證人嗣
      後亦須在最高限額下之各單筆借款之借據上簽名，始就各
      單筆借款負連帶保證責任，自難僅憑被上訴人未以連帶保
      證人之身分，再於上開13紙借據上簽名，即推認被上訴人
      已終止系爭保證契約，不復具有連帶保證人之身分。再徵
      諸寶鯨公司於被上訴人退股前之89年10月9日提出授信申
      請書，向上訴人借款69萬元時，亦僅記載連帶保證人為賴
      富川二人，而未併就被上訴人一併記載（本院前審卷一第
      33頁）。另證人即上訴人公司南內湖分行專員張北雄證稱
      ：信用借款須有兩人以上的保證人，稱為借據上之保證人
      ，應對之為信用調查，並視借款戶的信用、財務狀況，另
      徵求總授信額連保書，總授信額連保書上，除了借據上的
      保證人外，還會徵求不需要信用調查之保證人，通常都是
      資力良好的人，毋須每年對其製作信用調查表，亦不會要
      求其在個別借據上核章等語（本院前審卷一第212頁）。
      而上訴人另件與訴外人凱笙實業股份有限公司（下稱凱笙
      公司）間之授信案件，亦係於簽訂總授信額5,000萬元之
      保證書後，僅要求四名連帶保證人之其中二名在嗣後之單
      筆200萬元借款借據上簽名（本院前審卷一第31、32頁）
      ，益證上訴人在實務操作上，確未要求總授信額保證書上
      之連帶保證人全體須逐一在嗣後之各單筆借款之借據上簽
      名。是被上訴人執上開13紙借據之記載，所為被上訴人已
      不具連帶保證人身分之抗辯，亦非可取。至被上訴人所提
      出臺灣省合作金庫之借據（本院前審卷一第57至74頁）、
      安泰商業銀行之借據（本院前審卷一第235頁）及上訴人
      公司另件貸款案件之借據（本院前審卷一第111頁），其
      上所記載之連帶保證人固均為二人以上，然衡諸上開貸款
      個案既與本件不同，本難比附援引，且各單筆借款之借據
      上所簽署連帶保證人人數，並不必然須與總授信額保證書
      之連帶保證人人數相同，已如上述，是上開借據之記載，
      亦不足據為有利於被上訴人之認定。
    3.雖依財團法人金融聯合徵信中心（下稱聯徵中心）92年12
      月份查詢資料所示，賴林水蓮名下固登載有寶鯨公司對上
      訴人所負之各項債務，而被上訴人名下則未登載任何資料
      （原審卷第70、70-1頁）。惟依上開賴林水蓮名下登載之
      資料以觀，均屬寶鯨公司之各單筆借款（原審卷第70、70
      -1頁），並無系爭保證書所約定之總授信額部分，是上訴
      人所為伊僅向聯徵中心陳報各單筆借款之借據上連帶保證
      人，並未一併陳報系爭保證書上連帶保證人之主張，即屬
      可取。被上訴人既非各單筆借款之借據上連帶保證人，自
      不在上訴人向聯徵中心陳報之範圍內，此從上訴人辦理另
      件貸款與訴外人凱笙公司時，亦未向聯徵中心陳報已在總
      授信額保證書擔任連帶保證人，而未在單筆借款之借據上
      簽名為連帶保證人之訴外人練淑惠、葉紫薇二人，可資佐
      證（本院前審卷一第31、32、36至39頁）。況聯徵中心之
      登載資料，僅係供作債信調查之參考，且其資料來源，乃
      係由金融業者單方提供，未經稽核程序，尚難認其具有確
      切之證明力，而據以認定被上訴人已喪失系爭保證書所約
      定之連帶保證人身分。
    4.另證人蕭瑞瑩在原審雖證稱：上訴人與賴富川、賴林水蓮
      曾於93年7月7日重簽保證書，寶鯨公司並於同日簽發面額
      為2,040萬元之系爭本票等語（原審卷第57頁背面）。惟
      此為上訴人所否認，且查兩造既不爭執系爭本票係針對美
      金借款50萬元（加計彈性額度20%，共計60萬元）部分所
      簽發之擔保本票（原審卷第110、141、142頁；本院前審
      卷二第14、15頁），顯見系爭本票之擔保範圍，與系爭保
      證書不同。再參酌上訴人所訂頒「外幣遠期進口信用狀貸
      款額度管理辦法」第4條第9款第4目約定：外幣貸款人應
      提出相當於外幣墊款額之新台幣擔保本票（本院前審卷一
      第193至195頁），及上訴人所核定寶鯨公司之遠期信用狀
      額度確為美金50萬元（本院前審卷一第180頁；本院前審
      卷二第36頁），益證系爭本票乃寶鯨公司為申請遠期進口
      信用狀貸款美金50萬元而額外簽發之擔保品，並不影響系
      爭保證書之效力，尤不足以憑認賴富川等二人於93年7 月
      7日有重簽保證書之事實。證人蕭瑞瑩所為上開證言，亦
      不足據為有利於被上訴人之認定。
    5.依被上訴人所提出上訴人公司91年間及93年間所使用之空
      白保證書以觀，上訴人之保證書格式固曾於93年間有所變
      更（原審卷第82、83頁），惟尚難執此遽認賴富川等二人
      於93年7月7日有重簽保證書之事實。又寶鯨公司93年2 月
      18日授信申請書下方之「總行批示」欄固記載：「連保書
      未重簽時，依93.2.24補充說明(一)辦理」（本院前審卷二
      第35頁）。惟上開93.2.24補充說明(一)係記載：「借戶（
      指寶鯨公司）連保書金額為新台幣5,000萬元，因借戶表
      示部分連保人現居國外短期內無法親自對保，為確保本行
      債權，故將即期信用狀額度控管至不超過美金參拾萬元整
      」（本院前審卷二第37頁），亦即在未重簽連保書之情形
      下，寶鯨公司所得申請之進口即期信用狀額度，應控管在
      美金30萬元以內。則經參酌上訴人公司北三重分行授信小
      組93年7月9日會議紀錄記載：寶鯨公司進口即期信用狀額
      度自美金60萬元縮減至美金20萬元（本院前審卷一第180
      頁），及寶鯨公司於94年度、95年度之授信申請書所記載
      之進口即期信用狀額度均為美金20萬元等情形，顯難認上
      訴人就寶鯨公司之授信業務已重簽保證書。是被上訴人執
      上開「總行批示」欄之記載，所為上訴人已重簽保證書之
      抗辯，亦不足取。
  (三)被上訴人既不能證明其已於90年11月間終止系爭保證契約，
    則上訴人自得依系爭保證書之約定，請求被上訴人就寶鯨公
    司所負之借款債務，在本金5,000萬元之範圍內，負連帶清
    償責任。
六、賴富川等二人提供四筆不動產設定抵押權之擔保範圍為何？
    上訴人自執行法院受分配之1,553萬9,923元應如何抵充？
  (一)按抵押權係就抵押物所賣得之價金有優先受償之擔保物權，
    就其擔保範圍之債權有優先受償之效力。又「對於一人負擔
    數宗債務而其給付之種類相同者，如清償人所提出之給付，
    不足清償全部債額時，由清償人於清償時，指定其應抵充之
    債務。」、「清償人不為前條之指定者，依下列之規定，定
    其應抵充之債務：一債務已屆清償期者，儘先抵充。二債務
    均已屆清償期或均未屆清償期者，以債務之擔保最少者，儘
    先抵充；擔保相等者，以債務人因清償而獲益最多者，儘先
    抵充；獲益相等者，以先到期之債務，儘先抵充。三獲益及
    清償期均相等者，各按比例，抵充其一部。」、「清償人所
    提出之給付，應先抵充費用，次充利息，次充原本；其依前
    二條之規定抵充債務者亦同。」民法第321條、第322條、第
    323條分別定有明文。準此，如債務人之債務有多筆（包括
    有擔保債務及無擔保債務），債權人於拍賣抵押物執行事件
    受償之數額不足清償其全部債權時，除當事人另有約定外，
    應先抵充該抵押權所擔保之債務，如不足清償全部抵押擔保
    債務，或清償後尚有餘額可供清償其他債務，均由清償人即
    抵押物提供人指定其應抵充之債務，如清償人不為指定時，
    則依法定次序抵充之，並均應先抵充費用，次充利息，再充
    原本（包括違約金）；並無由債權人自行指定抵充之餘地。
  (二)本件寶鯨公司積欠上訴人如原審判決附表一、二所示之借款
    本息及違約金（同本判決附表三所列十二筆債務內容）未償
    ，嗣上訴人自另件拍賣賴富川等二人提供之擔保品Ａ、Ｂ、
    Ｃ、Ｄ四筆房地抵押物強制執行事件中，經分配受償1,553
    萬9,923元。查，前開拍賣抵押物事件中之擔保品Ｂ、Ｃ、
    Ｄ三筆不動產，乃上訴人於86年6月23日就寶鯨公司申請美
    金60萬元限額內之進口遠期信用狀墊款最初徵求之擔保品，
    由寶鯨公司設定本金最高限額1,200萬元、存續期間自86年6
    月24日至126年6月23日之抵押權予上訴人。嗣寶鯨公司於86
    年7月17日再向上訴人申請額度為260萬元、授信期間半年之
    短期擔保放款，上訴人要求徵提擔保品Ａ之不動產以為擔保
    ，並與前開擔保品Ｂ、Ｃ、Ｄ不動產共同設定1,600萬元之
    最高限額抵押權以為擔保，寶鯨公司乃就Ａ擔保品之不動產
    設定存續期間同前之1,600萬元最高限額抵押權予上訴人，
    並就前開Ｂ、Ｃ、Ｄ擔保品之抵押權變更擔保物為包括Ａ擔
    保品之四筆不動產、擔保金額變更為1,600萬元之事實，此
    有上訴人北三重分行授信小組會議紀錄、進口借款申請書、
    授信申請書、他項權利證明書、他項權利變更契約書、抵押
    權設定契約書（本院前審卷二第14至22頁）在卷可稽。按所
    謂最高限額之抵押契約，係指所有人提供抵押物，與債權人
    訂立在一定金額之限度內，擔保現在已發生及將來可能發生
    之一定債權之抵押權設定契約。銀行實務上就最高限額抵押
    權擔保債務範圍通常以其他約定事項為之，並載明就債務人
    對於銀行現在（包含過去）及將來所負借款、墊款、保證等
    一切債務負擔保之責。是賴富川等二人提供擔保品Ａ、Ｂ、
    Ｃ、Ｄ四筆不動產既係設定最高限額抵押權，顯然係就寶鯨
    公司於此抵押權存續期間內對於上訴人現在及將來所負借款
    、墊款等債務為共同擔保，並以1,600萬元為限額，尚非Ａ
    擔保品之不動產僅擔保短期放款部分，而不及於信用狀墊款
    部分，且寶鯨公司對於上訴人所負之借款均屬擔保債務範圍
    ，亦不限於短期擔保放款部分，此觀原審判決附表一所示編
    號1.之借款非屬短期擔保放款性質，上訴人認亦在該抵押權
    效力所及即明。雖上訴人於拍賣押抵押物強制執行事件中自
    行將Ａ擔保品之不動產列為附表三新臺幣借款部分編號3.借
    款債權之擔保，Ｂ、Ｃ、Ｄ擔保品之不動產列為附表三美金
    借款債權之擔保，惟此不足變更原抵押物即各該擔保品之擔
    保範圍。是被上訴人抗辯寶鯨公司對於上訴人所負原審判決
    附表一所示三筆新臺幣借款（即附表三壹、新臺幣借款部分
    ）均為該抵押權效力所及，堪予採信。
  (三)又查被上訴人抗辯寶鯨公司、賴富川等二人已指定抵充順序
    為先抵充新臺幣借款、次抵充美金信用狀墊款之事實，業據
    提出賴富川等二人97年6月23日致上訴人之存證信函（本院
    前審卷一第199至201頁）為證，並經賴富川證述：因新臺幣
    借款金額較大，故指定先抵充，再抵充信用狀貸款部分，就
    信用狀貸款部分未指定先償還那一筆債務等語明確（本院更
    審卷第57、58頁），堪信寶鯨公司、賴富川等二人業已指定
    抵充順序。是就前開上訴人之分配款，自應依賴富川指定抵
    充順序為之，且應先抵充費用，次充利息，再充原本（包括
    違約金）。再按以外國通用貨幣定給付額者，債務人得按給
    付時，給付地之市價，以中華民國通用貨幣給付之，民法第
    202條定有明文。是債務人就外國貨幣之債有選擇權，得選
    擇以新臺幣給付之。本件賴富川等二人就拍賣抵押物所得款
    項既指定抵充順序，顯然同意以該款項清償上訴人，則以該
    分配款抵償系爭美金債務，依前開規定，自無不可。準此，
    以該分配款1,553萬9,923元先行抵充附表三壹、新臺幣借款
    之利息43萬8,814元、本金553萬9,467元、違約金6萬990元
    後，餘額為950萬652元（15,539,923－438,814－5,539,467
    －60,990＝9,500,652）。該餘額不足清償附表三貳、美金
    借款部分，而賴富川等二人就此未指定先抵充何筆債務，參
    酌前開民法第322條、第323條規定，以先到期之債務，先行
    抵充，並按兩造同意之匯率1美元兌換32.5元新臺幣計算（
    本院前審卷二第95頁）。則先行抵充利息165萬2,315元，所
    餘784萬8,337元（9,500,652－1,652,315＝7,848,337），
    再依美金借款債務到期先後（即如附表三貳、美金借款之編
    號順序）抵充編號2.至6.各筆債務之本金（合計769萬833元
    ）及編號7.（即附表二編號9.）該筆債務本金15萬7,504元
    後，尚餘編號7.債務本金為276萬7,496元（折合美金為85,1
    53.72元）和編號8.至10.（即附表二編號10.至12.）各筆債務
    之本金，及自96年11月9日起至清償日止之利息、違約金，
    與至96年11月8日止之違約金24萬7,108元未清償。而上訴人
    請求如附表二所示之美金借款21萬492.44元及利息、違約金
    ，既未逾上開未償金額，自應准許。另上訴人請求如附表二
    所示105萬2,186元，其中80萬5,078元（折合美金為2萬4,77
    1.63元，即相當於附表三編號7.債務未抵充本金扣除上訴人
    請求應准許美金6萬382.09元後之餘額）及利息、違約金部
    分，亦核無不合，應予准許。至於其中24萬7,108元既屬違
    約金性質，上訴人即不得請求利息、違約金。是則，經抵充
    後，上訴人未償債權為105萬2,186元（805,078＋247,108＝
    1,052,186）、美金21萬492.44元，及如附表一所示利息、
    違約金，上訴人依系爭保證書之約定，請求被上訴人就上開
    債務應與寶鯨公司、賴富川、賴林水蓮負連帶清償責任，自
    屬有據。
七、綜上所述，上訴人依據系爭保證書之約定，請求被上訴人應
    與寶鯨公司、賴富川、賴林水蓮連帶給付105萬2,186元、美
    金21萬492.44元，及如附表一所示自96年11月9日起至清償
    日止，分別按附表一所示利率計算之利息、違約金部分，應
    予准許。從而，原審就上開部分所為上訴人敗訴之判決，尚
    有未洽，上訴論旨指摘原判決此部分不當，求予廢棄改判，
    為有理由。爰將原判決此部分予以廢棄，更為判決如主文第
    二項所示。至原審駁回上訴人關於違約金24萬7,108元之利
    息、違約金請求部分，理由雖有不同，結論尚無不合，仍應
    予維持。上訴意旨指摘原判決此部分不當，求予廢棄，非有
    理由，應予駁回。
八、本件事證已臻明確，兩造其餘攻擊防禦方法及未經援用之證
    據，經審酌後核與判決結果不生影響，爰不一一論述，附此
    敘明。
據上論結，本件上訴為一部有理由，一部無理由，依民事訴訟法
第450條、第449條第2項、第79條，判決如主文。
中    華    民    國    100    年    3    月    15    日
                    民事第十三庭
                        審判長法  官  蕭艿菁
                              法  官  楊絮雲
                              法  官  林麗玲
正本係照原本作成。
如不服本判決，應於收受送達後20日內向本院提出上訴書狀，其
未表明上訴理由者，應於提出上訴後20日內向本院補提理由書狀
（均須按他造當事人之人數附繕本）上訴時應提出委任律師或具
有律師資格之人之委任狀；委任有律師資格者，另應附具律師資
格證書及釋明委任人與受任人有民事訴訟法第466條之1第1項但
書或第2項（詳附註）所定關係之釋明文書影本。
中    華    民    國   100    年    3     月    16    日
                              書記官  陶美玲
附註：
民事訴訟法第466條之1（第1項、第2項）：
對於第二審判決上訴，上訴人應委任律師為訴訟代理人。但上訴
人或其他法定代理人具有律師資格者，不在此限。
上訴人之配偶、三親等內之血親、二親等內之姻親，或上訴人為
法人、中央或地方機關時，其所屬專任人員具有律師資格並經法
院認為適當者，亦得為第三審訴訟代理人。
附表一
┌─┬─────┬───┬────────┬────┬────────┐
│編│ 金  額   │利息  │利息計算期間    │違約金  │違約金計算期間  │
│號│          │利率  │                │利率    │                │
├─┼─────┼───┼────────┼────┼────────┤
│7.│美金24,771│7.342%│96年11月9日起至 │1.4684% │96年11月9日起至 │
│  │.63元折合 │      │至清償日止      │        │清償日止        │
│  │新臺幣805,│      │                │        │                │
│  │078元     │      │                │        │                │
└─┴─────┴───┴────────┴────┴────────┘
┌─┬─────┬───┬────────┬────┬────────┐
│編│ 金  額   │利息  │利息計算期間    │違約金  │違約金計算期間  │
│號│（美金）  │利率  │                │利率    │                │
├─┼─────┼───┼────────┼────┼────────┤
│7.│60,382.09 │8.2%  │96年11月9日起至 │1.64%   │96年11月9日起至 │
│  │          │      │清償日止        │        │清償日止        │
├─┼─────┼───┼────────┼────┼────────┤
│8.│16,625.61 │8.2%  │96年11月9日起至 │1.64%   │96年11月9日起至 │
│  │          │      │清償日止        │        │清償日止        │
├─┼─────┼───┼────────┼────┼────────┤
│9.│70,123.56 │8.15% │96年11月9日起至 │1.63%   │96年11月9日起至 │
│  │          │      │清償日止        │        │清償日止        │
├─┼─────┼───┼────────┼────┼────────┤
│10.│63,361.18 │8.15% │96年11月9日起至 │1.63%   │96年11月9日起至 │
│  │          │      │清償日止        │        │清償日止        │
├─┼─────┼───┼────────┼────┼────────┤
│合│210,492.44│      │                │        │                │
│計│          │      │                │        │                │
└─┴─────┴───┴────────┴────┴────────┘
附表二：上訴人求償金額
壹、新臺幣借款部分
┌─┬─────┬───┬────────┬────┬────────┐
│編│ 金  額   │利息  │利息計算期間    │違約金  │違約金計算期間  │
│號│（新臺幣）│利率  │                │利率    │                │
├─┼─────┼───┼────────┼────┼────────┤
│2.│1,052,186 │7.342%│96.11.09至清償日│1.4684% │96.11.09至清償日│
└─┴─────┴───┴────────┴────┴────────┘
貳、美金借款部分
┌─┬─────┬───┬────────┬────┬────────┐
│編│ 金  額   │利息  │利息計算期間    │違約金  │違約金計算期間  │
│號│（美金）  │利率  │                │利率    │                │
├─┼─────┼───┼────────┼────┼────────┤
│9.│60,382.09 │8.2%  │96.11.09至清償日│1.64%   │96.11.09至清償日│
├─┼─────┼───┼────────┼────┼────────┤
│10.│16,625.61 │8.2%  │96.11.09至清償日│1.64%   │96.11.09至清償日│
├─┼─────┼───┼────────┼────┼────────┤
│11.│70,123.56 │8.15% │96.11.09至清償日│1.63%   │96.11.09至清償日│
├─┼─────┼───┼────────┼────┼────────┤
│12.│63,361.18 │8.15% │96.11.09至清償日│1.63%   │96.11.09至清償日│
├─┼─────┼───┼────────┼────┼────────┤
│合│210,492.44│      │                │        │                │
│計│          │      │                │        │                │
└─┴─────┴───┴────────┴────┴────────┘
附表三：抵充（利息、違約金均計算至96年11月8日止）
壹、原審判決附表一新臺幣借款
┌───┬───────┬───────┬───────┬──────┐
│編 號 │   本   金    │   利   息    │  違  約  金  │  合   計   │
├───┼───────┼───────┼───────┼──────┤
│  1.  │    809,467   │    65,746    │    9,178     │   884,391  │
├───┼───────┼───────┼───────┼──────┤
│  2.  │  2,130,000   │   173,523    │   24,293     │ 2,327,816  │
├───┼───────┼───────┼───────┼──────┤
│  3.  │  2,600,000   │   199,545    │   27,519     │ 2,827,064  │
├───┼───────┼───────┼───────┼──────┤
│合 計 │  5,539,467   │   438,814    │   60,990     │ 6,039,271  │
└───┴───────┴───────┴───────┴──────┘
貳、原審判決附表二美金借款
┌───┬──────┬──────┬────┬────┬──────┐
│編 號 │   本  金   │  本   金   │利息(新 │違約金  │  合    計  │
│      │  (美 金）  │ （新臺幣） │臺幣)   │(新臺幣)│  (新臺幣)  │
├───┼──────┼──────┼────┼────┼──────┤
│  2.  │   3,424.06 │    111,281 │   7,491│    918 │    119,690 │
├───┼──────┼──────┼────┼────┼──────┤
│  3.  │  73,624.98 │  2,392,780 │ 294,528│ 46,378 │  2,733,686 │
├───┼──────┼──────┼────┼────┼──────┤
│  4.  │  26,755.5  │    869,553 │ 105,361│ 16,520 │    991,434 │
├───┼──────┼──────┼────┼────┼──────┤
│  5.  │  29,723.94 │    966,028 │ 117,051│ 18,353 │  1,101,432 │
├───┼──────┼──────┼────┼────┼──────┤
│  6.  │ 103,113.59 │  3,351,191 │ 398,374│ 61,493 │  3,811,058 │
├───┼──────┼──────┼────┼────┼──────┤
│  7.  │  90,000    │  2,925,000 │ 281,249│ 40,282 │  3,246,531 │
├───┼──────┼──────┼────┼────┼──────┤
│  8.  │  16,625.61 │    540,332 │  51,348│  7,320 │    599,000 │
├───┼──────┼──────┼────┼────┼──────┤
│  9.  │  70,123.56 │  2,279,015 │ 206,095│ 28,854 │  2,513,964 │
├───┼──────┼──────┼────┼────┼──────┤
│  10.  │  63,361.18 │  2,059,238 │ 190,818│ 26,990 │  2,277,046 │
├───┼──────┼──────┼────┼────┼──────┤
│合  計│ 476,752.42 │ 15,494,418 │1,652,31│247,108 │ 17,393,841 │
│      │            │            │5       │        │            │
└───┴──────┴──────┴────┴────┴──────┘